【裁判字號】    90,上更(一),251
【裁判日期】    901212
【裁判案由】    偽造文書等
【裁判全文】
臺灣高等法院高雄分院刑事判決              九十年度上更 (一)字第二五一號
    上 訴 人
    即 被 告  乙○○
右上訴人因偽造文書等案件，不服臺灣屏東地方法院八十七年度易字第一三三二號中
華民國八十七年十月十四日第一審判決（起訴案號：臺灣屏東地方法院檢察署八十六
年度偵字第八五五號），提起上訴，判決後經最高法院第一次發回更審，本院判決如
左：
    主  文
原判決撤銷。
乙○○連續行使偽造私文書，足以生損害於他人，處有期徒刑拾月。
    事  實
一、乙○○於民國（下同）八十三年九月二十日參與王麗莉（已改名為王麗甄）所招
    集之新台幣（下同）一萬元，於國曆每月二十日開標之互助會，乙○○並幫會首
    王麗莉招攬包括蕭紅惠、李秀琴在內之十餘位會員，其中蕭紅惠跟一會、李秀琴
    跟二會，乙○○並幫會員蕭紅惠及李秀琴轉交每月應付之會款予會首王麗莉。乙
    ○○竟基於意圖為自己不法所有之概括犯意，於八十四年十月二十日互助會開標
    日，在屏東縣東港鎮○○路一一六之十三號，向會首誑稱蕭紅惠之會已讓與伊，
    偽造代表蕭紅惠之署押，進而偽造標金三千元之標單（其上未載明「標單」二字
    ，但有載明標會人及所出之利息。下同），持以行使，施用詐術得標，使其他活
    會會員誤以確係蕭紅惠標會而繳交會款予會首，及會首王麗莉亦陷於錯誤，扣掉
    利息錢共交付三十二萬六千元予乙○○，後乙○○仍以蕭紅惠之名義繳交會款使
    王麗莉誤信仍為蕭紅惠所繳交而不知冒標情事；許女復於八十五年五月二十日及
    六月二十日開標時，先後向會首誑稱李秀琴託伊代標，而偽造代表李秀琴名義之
    署押，進而偽造標金各為三千一百元、三千二百元之標單，持之行使，施用詐術
    得標，再使其他活會會員誤以確係李秀琴標會而先後繳交會款予會首，及會首王
    麗莉亦陷於錯誤，扣掉利息錢分別交付給乙○○三十三萬八千元及三十三萬六千
    元，均足生損害於蕭紅惠、李秀琴、王麗莉及冒標時之活會會員。迄八十五年七
    月二十日，乙○○未繳會款，會首王麗莉親向李秀琴、蕭紅惠收取死會會款，經
    二人告知仍係活會，向二人查詢始知上情，質之乙○○，乙○○始開立面額十萬
    元之本票五張及面額五十萬元之支票用以搪塞，惟支票屆期遭退票，本票亦未兌
    現。
二、案經王麗莉訴請臺灣屏東地方法院檢察署檢察官偵查起訴。
    理  由
一、上訴人即被告乙○○經合法傳喚雖未到庭，惟據其之前於原審坦承有以李秀琴及
    蕭紅惠之名義標會並取走會款；惟矢口否認有冒標行為，辯稱：李秀琴的會是李
    秀琴同意要借伊標的，且僅借一會之會款，伊每月尚支付六千元之利息予李秀琴
    ；而蕭紅惠跟本沒繳過會錢，故實際上是伊以蕭紅惠之名義跟會，伊自然有權標
    取會款，蕭紅惠為泰國人，不會清楚以國語表達，故蕭紅惠之偵訊筆錄不實在，
    伊所開給告訴人之本票及支票，是替伊之妹妹擔保云云；又於本院審理時就李秀
    琴會款部分，辯稱：李秀琴的會是她自己叫別人標下後，再將所收取之會款借伊
    ，伊有付利息給她；伊沒有用李秀琴的名義冒標會，如果伊以別人之名義標，會
    首不可能讓伊標云云。
二、經查：
（一）被告於原審調查時稱：李秀琴的會款是經由伊轉給王麗莉，她的會也是伊幫王
      麗莉召的；王麗莉有將李秀琴 (標得）的會款交給伊等語 (原審八十七年九月
      十六日筆錄）；李秀琴本來有跟王麗莉的會，後來她的會就盤讓給伊，蕭紅惠
      的會伊並沒有標 (原審八十七年八月十二日筆錄）；李秀琴的會款是她答應借
      給伊，伊有付利息給她，蕭紅惠的會是因她未繳會款，伊代其繳，還欠伊六萬
      元（伊才標她的會）等語（原審八十七年十月七日筆錄），並具狀稱：李秀琴
      確有同意將 (標得之）會款借予被告，告訴人交錢給被告之前，即已先向李秀
      琴查詢過，被告借款之後，每月並付給李秀琴六千元利息，並代其支付以後之
      會款；蕭紅惠部分，因蕭女自始均未曾繳過會款，而由被告繳納，形同被告借
      其名義跟會，被告自有權利標取其會款，且其後亦由被告代其繳會款云云 (
      原審卷第三十八頁），互核其所供各情，堪認被告確有標取王秀琴、蕭紅惠的
      會款，僅以李秀琴業將會盤給伊，及蕭紅惠未繳會款，伊有權利標取其會款等
      語置辯。是告訴人王麗莉指稱：被告幫伊邀李秀琴、蕭紅惠等人加入伊之互助
      會，並幫二人轉交會款給伊，後藉口二人要標會，而以二人名義寫標單標得會
      款；被告標會時說李秀琴要標會，但標到後錢不要拿給她 (李秀琴），怕因李
      秀琴母親知道，另要標蕭紅惠的會時，表示蕭紅惠一直沒付會款，所以會已讓
      給被告；李秀琴及蕭紅惠都是被告介紹的，都由被告代表說話，伊才未加懷疑
      等語 (原審第二十一頁、第十頁背面至第十一頁筆錄）；其於本次更審時到庭
      仍指稱被告確有上開冒標詐取會款行為無訛（見本次更審卷九十年八月六日訊
      問筆錄）。
（二）證人蕭紅惠於原審調查時，證稱：伊參加王麗莉之會均託乙○○轉交會款，尚
      未標會，後來伊另外有參加被告自己招集之三萬元互助會，有標到會卻拿不到
      會錢，伊就不再拿錢給乙○○等語，核與證人即被告之妹許麗慧於本院前審調
      查時到庭陳稱：蕭紅惠本人繳了六、七次會款就沒再繳，由乙○○幫其繳等語
      相符，參以證人蕭紅惠另於本院結稱：伊沒有要給被告標會等語，則蕭紅惠係
      因被告未支付其所標取之會款，乃欲由被告代繳王麗莉之會款以扣抵欠款，尚
      無授權被告代為標取會款之意已明。再證人李秀琴於原審調查時亦證稱：伊跟
      王麗莉之會有二會，均未標取，伊因與被告熟識均託其轉交會款，後會首王麗
      莉來找伊，伊始知該互助會被冒標等語。至被告雖係以向會首王麗莉佯稱蕭紅
      惠已將其參加之系爭互助會讓予被告之方式詐標會款，但互助會單上起會時之
      名義為蕭紅惠，告訴人王麗莉在不知有詐之情況下，同意被告仍以蕭紅惠之名
      義標會，並不違反經驗法則。被告所辯李秀琴有將會借伊標或李秀琴標會後將
      會款借伊云云，委無足採。
（三）證人許麗慧固於本院前審到庭證稱：李秀琴跟一會，借會給被告標，每月被告
      支付李秀琴七千多元的利息，並幫其付以後之 (死會）會款云云，其中以李秀
      琴名義標會部分，與被告嗣後所辯不一，而就被告另稱每月有付利息七千元給
      李秀琴，並代其支付以後之會款云云，互核相符，惟若被告果僅向李秀琴借用
      會款，其支付利息固屬常態，然李女之死會會款應由李女繼續繳納，始符合跟
      會之常情，否則被告須代繳其後李女之死會會款，而未說明本金如何由代繳之
      會款扣還，即難自圓其說，而顯屬臨訟勾串飾卸之詞，均不足採。
（四）告訴人指稱，被告分別以三千元、三千一百元、三千二百元標金於事實欄所示
      時間冒標，伊先後給付會款計一百萬元，事後由被告簽發本票及支票計一百萬
      元給伊等語，除有面額各十萬元之本票影本五張及面額五十萬元之支票影本一
      張在卷可稽外，經以各該次之標金核算所標取之會款，亦與告訴人所指訴之三
      十二萬六千元、三十三萬八千元、三十三萬六千元相符，其總金額復為一百萬
      元，益顯告訴人指訴非無根據。況告訴人與乙○○胞妹間之債務係以告訴人父
      親許天及之房地作擔保，並有土地及建築改良物抵押權設定契約書卷附可考，
      則被告於原審辯稱：開票係為擔保伊胞妹之債務云云，顯不實在，或於本院前
      審空言另稱：開票給告訴人係因伊有跟告訴人的會，且伊有私下再向告訴人借
      五十萬元云云，均屬無據。
（五）綜上所述，被告上開所辯均係卸責之詞，不足採信；其罪證明確，犯行堪以認
      定。
三、按被告在未記載標單字樣之紙上冒用蕭紅惠、李秀琴之名義，簽寫足以代表蕭紅
    惠及李秀琴之署押及競標之會款所出利息之行為（詳原審卷第三十三頁反面），
    依民間互助會之習慣，係表示該名義人願出所書利息金額標取會款，自屬偽造他
    人署押，此項標會單，依刑法第二百二十條第一項規定應以文書論（最高法院六
    十九年度台上字第六九五號判決、最高法院七十年台上字第六八五號判決參照）
    。其偽造該標會單持以行使得標，係犯刑法第二百十六條、第二百十條、第二百
    二十條第一項之行使偽造私文書罪；其詐取會款之行為，係犯同法第三百三十九
    條第一項之詐欺取財罪。其所犯上開行使偽造私文書罪與詐欺取財罪間有方法結
    果之牽連關係，應從一重之行使偽造私文書罪處斷。又甲訴人就被告所犯行使偽
    造私文書罪部分，雖未起訴，惟與起訴事實有方法結果之牽連關係，屬裁判上一
    罪，本院自得予以審理，附此敘明。其先後多次行使偽造私文書之犯行，時間緊
    接，犯罪構成要件相同，顯係基於概括犯意為之，為連續犯，應依規定以一罪論
    ，並加重其刑。被告偽造署押之行為為偽造私文書之階段行為，而偽造私文書應
    為行使偽造私文書之高度行為所吸收，均不另論罪。
四、原審論處被告罪刑，固非無見。惟查，被告行使偽造標單之行為，足以生損害於
    蕭紅惠、李秀琴、王麗莉、及冒標時之活會會員，是被告行使偽造私文書之行為
    ，足以生損害者應係他人，並不及於甲眾，乃原判決於主文諭知「乙○○連續行
    使偽造私文書，足以生損害於甲眾及他人」，即有未洽。被告上訴意旨否認犯罪
    雖不足取，但原判決既有上開可議之處，仍無可維持，自應將原判決撤銷改判。
    審酌被告之素行，犯罪手法，詐取之金額，及其犯罪後之態度等一切情狀，量處
    如主文第二項所示之刑。偽造之標單均已丟棄，已據告訴人王麗莉陳明在卷（詳
    原審卷三十三頁反面），且無法證明仍存在，爰不為沒收之諭知。
五、被告乙○○經合法傳喚，無正當之理由不到庭，爰不待其陳述逕行判決。
據上論結，應依刑事訴訟法第三百六十九條第一項前段、第三百六十四條、第二百九
十九條第一項前段、第三百七十一條，刑法第五十六條、第二百十六條、第二百十條
、第二百二十條第一項、第三百三十九條第一項、第五十五條，罰金罰鍰提高標準條
例第一條前段，判決如主文。
本案經檢察官彭南雄到庭執行職務。
中    華    民    國      九十      年      十二      月      十二      日
                              臺灣高等法院高雄分院刑事第二庭
                                  審判長法官  曾永宗
                                        法官  郭玫利
                                        法官  邱永貴
右正本證明與原本無異。
如不服本判決，應於判決送達後十日內向本院提出上訴狀，其未述理由者並應於提
出上訴狀後十日內向本院補提理由書（應附繕本)。
                                      書記官  周能智
中    華    民    國      九十      年      十二      月      十三      日
附錄：本判決論罪科刑法條：
刑法第二百十六條
行使第二百十條至第二百十五條之文書者，依偽造、變造文書或登載不實事項或使登
載不實事項之規定處斷。
刑法第二百十條
偽造、變造私文書，足以生損害於甲眾或他人者，處五年以下有期徒刑。
刑法第二百二十條
在紙上或物品上之文字、符號、圖畫、照像，依習慣或特約，足以為表示其用意之證
明者，關於本章及本章以外各罪，以文書論。
錄音、錄影或電磁紀錄，藉機器或電腦之處理所顯示之聲音、影像或符號，足以為表
示其用意之證明者，亦同。
稱電磁紀錄，指以電子、磁性或其他無法以人之知覺直接認識之方式所製成之紀錄，
而供電腦處理之用者。
刑法第三百三十九條第一項
意圖為自己或第三人不法之所有，以詐術使人將本人或第三人之物交付者，處五年以
下有期徒刑、拘役或科或併科一千元以下罰金。
                                                                        Ｑ


司法院資訊處製作；財團法人民間司法改革基金會備份。
